【裁判字號】    99,中簡上,350
【裁判日期】    991103
【裁判案由】    妨害名譽
【裁判全文】
臺灣臺中地方法院刑事判決           99年度中簡上字第350號
上  訴  人
即  被  告  丙○○
上列上訴人因妨害名譽案件，不服本院臺中簡易庭99年度中簡字
第789 號中華民國99年3 月15日刑事簡易判決（聲請簡易判決處
刑案號：臺灣臺中地方法院檢察署99年度偵字第304 號），提起
上訴，本院管轄之第二審合議庭判決如下：
    主    文
上訴駁回。
    犯罪事實
一、丙○○原係「社團法人臺灣省慈心協會」（該協會係與臺中
    市政府簽約之辦理居家服務支援中心，下稱慈心協會）所聘
    任之照顧服務員。其因不滿該協會於民國98年11月25日終止
    雙方間之聘任關係，竟基於公然侮辱之犯意，於同年11月26
    日下午2 時許，在設於臺中市○區○○路2 段11號7 樓之中
    興醫院復健室，趁該協會督導丁○○帶領另1 名照顧服務員
    乙○○前來辦理交接業務時，於該處從事復健之患者及其他
    在場之多數人均得共聞共見之狀態下，接續大聲以「她很會
    說謊喔，你要注意喔，她很會說謊喔」、「連一聲道歉都沒
    有……謊話連篇一大堆，胡說八道」等足以貶損人格及信用
    之言詞，對丁○○公然侮辱。
二、案經丁○○訴由臺中市警察局第三分局報告臺灣臺中地方法
    院檢察署偵查起訴。
    理    由
壹、證據能力：
一、按被告以外之人於偵查中向檢察官所為陳述，除顯有不可信
    之情況者外，得為證據，刑事訴訟法第159 條之1 第2 項定
    有明文。查證人丁○○、乙○○於偵查中所為證述，業經本
    院於審理中傳喚其2 人到庭作證，已保障被告之反詰問權，
    被告亦未釋明上開證述有何顯不可信之情況，本院復查無相
    關證據可認檢察官有何違法取證情形，故上開證人於偵查中
    經具結所為之證述，應均有證據能力。
二、查其餘以下所引用被告以外之人於審判外之言詞或書面陳述
    ，而不符合刑事訴訟法第159 條之1 至第159 條之4 之規定
    者，業經本院於審理時當庭提示而為合法之調查，公訴人及
    被告均未於言詞辯論終結前聲明異議，本院審酌前開證據作
    成或取得之狀況，並無非法或不當取證之情事，且亦無顯不
    可信之情況，故認為適當而均得以作為證據，是前開證據依
    刑事訴訟法第159 條之5 之規定，均具有證據能力，先予敘
    明。
貳、實體部分：
一、訊據上訴人即被告丙○○（下稱被告）固供承於上開時、地
    ，有指責告訴人丁○○說謊之事實，然矢口否認有何公然侮
    辱之犯行，辯稱：伊與慈心協會間之糾紛仍處於協調階段，
    伊尚未遭解聘，詎告訴人丁○○於案發當天，竟以伊已遭該
    協會解聘為由，恣意帶同乙○○前來辦理居家服務之交接，
    告訴人顯然有說謊情事，伊並未侮辱告訴人云云。惟查：
  (一)被告於上開時間、地點，接續大聲以「她很會說謊喔，你要
    注意喔，她很會說謊喔」、「連一聲道歉都沒有……謊話連
    篇一大堆，胡說八道」等言語辱罵告訴人丁○○等情，業經
    證人即告訴人丁○○於警詢、偵查及本院審理中、證人即承
    接被告業務之照顧服務員乙○○於偵查及本院審理中證稱綦
    詳（見偵字第304 卷第7 、17-18 頁、本院卷第54頁反面、
    56頁正、反面），又證人丁○○於本院審理中復證稱：當天
    被告向在場之黃謀生（亦為慈心協會居家照顧之服務對象，
    然非由被告照顧）介紹伊後，黃謀生即對伊破口大罵，被告
    也在旁隨著幫腔，伊感到害怕，基於保護自己之立場，乃以
    手機按壓錄影按鍵加以錄影，然隨即將手機置於口袋內，口
    袋內有協會之信封袋1 只，故僅錄得聲音，並未錄有現場情
    形之畫面等語在卷（見本院卷第55頁），復經本院於準備程
    序當庭勘驗丁○○自行以手機所攝錄之畫面（含聲音）結果
    ，因錄影畫面呈上下顛倒狀，嗣後則處於定點拍攝，僅有信
    封袋之畫面，而依全程錄音之情形，被告確有表示「她很會
    說謊喔，你要注意喔，她很會說謊喔」、「連一聲道歉都沒
    有……謊話連篇一大堆，胡說八道」等言語等情，有本院勘
    驗筆錄暨譯文附件在卷可佐（見本院卷第36、39、41頁）。
  (二)被告雖辯稱：案發當時，伊與慈心協會間就資遣費之計算標
    準仍在協調階段，伊尚未遭協會解聘，故丁○○顯有說謊之
    舉云云。然證人丁○○證稱：當初慈心協會係基於同情之立
    場，就被告照顧其身障之子之業務，仍予以支薪，然此係違
    反主管機關之規定【按：應係違反臺中市政府與慈心協會間
    所訂立之契約條款（即臺中市居家服務支援中心委託辦理計
    畫邀標書第捌條第二項「照顧服務員之服務對象為其配偶、
    直系血親或直系姻親者，不得支領居家服務費」，見本院臺
    中簡易庭99年度中勞小字第22號民事簡易訴訟影卷第36 頁
    ）】。嗣此事遭民眾向臺中市政府檢舉，協會方面希望與被
    告協調改由其他服務員照顧被告之子，然被告不願接受，亦
    拒不辦理交接，協會不得已乃決定將被告解聘，並於案發前
    1 日（即98年10月25日），請被告前來協會，由協會理事長
    黃周秀芬告知上情，並表示欲支付資遣費予被告，然被告亦
    拒絕接受，但伊仍向被告表明協會將指派另1 名照顧服務員
    接替被告照顧戴忠義之業務。而伊於10月26日前往中興醫院
    前，亦有事先告知被告原服務之對象戴忠義，表示欲帶領另
    1 名照顧服務員前去交接等語明確（見本院卷第54-55 頁）
    ，並有慈心協會99年6 月7 日慈心字第9900010 號函、臺中
    市政府98年12月4 日府社老字第09 80319147 號函附卷可參
    （見本院卷第28頁、本院臺中簡易庭99年度中勞小字第22號
    民事簡易訴訟影卷第42頁反面），堪認慈心協會之主管人員
    ，確於98年11月25日，當面向被告為終止聘任關係之意思表
    示，而告訴人丁○○身為該協會之督導，奉命帶同乙○○前
    往中興醫院辦理交接，並向被告原先之服務對象告知被告已
    遭協會解聘，其過程尚無虛捏造假之情，是被告辯稱：當時
    伊尚未遭心協會解聘云云，委無可採。
  (三)被告雖又辯稱：伊於96年4 月間到職，然慈心協會遲至96年
    5 月間始為伊投保勞保，然98年11月25日又表示依勞基法所
    計算之資遣費，僅得自98年5 月起算，伊無法接受，故伊與
    協會間就資遣費之計算起點既未談成，自不得認伊已遭解聘
    等語（見本院卷第55頁反面），然被告倘對慈心協會之解聘
    行為或資遣費之計算基礎有所爭執，理當另循救濟途徑解決
    ，要與告訴人丁○○無關。而被告亦於99年1 月14日對慈心
    協會提出給付資遣費之民事訴訟，嗣則成立和解乙節，復據
    本院調取本院臺中簡易庭99年度中勞小字第22號民事簡易訴
    訟卷核閱無訛，且有和解筆錄在卷可按（見本院卷第62- 63
    頁），益見被告實係對慈心協會計算其資遣費之基礎有所不
    滿，乃藉機對告訴人指責辱罵，要無疑義。至被告於本院準
    備程序所提出伊與居家照顧對象戴忠義間對話之錄音光碟及
    譯文1 份（光碟置於本院卷附證物袋，譯文見本院卷第42-4
    3 頁），業據被告供稱：該錄音係案發後伊前往戴忠義家中
    所錄製等語在卷（見本院卷第37頁反面），故該錄音內容既
    非屬案發現場之情形，復依譯文內容形式上觀之，亦屬被告
    單方面向戴忠義表達對告訴人不滿之情，本質上與被告之辯
    解無異，自無從遽為有利其之認定，附此敘明。
  (四)綜上調查結果，本件事證明確，被告犯行洵堪認定，應依法
    論科。
二、按刑法第309 條所規定「侮辱」，係指直接對人詈罵、嘲笑
    或其他表示足以貶損他人評價之意思，單純對於他人不禮貌
    之行動或言詞，或是疏忽而不尊重他人，固與本罪之行為不
    相當，惟有時此等行為與本罪之侮辱行為，含混而不易區分
    ，此應就案情整體，顧及行為人之年齡、教育程度、職業、
    與被害人之關係、行為地之方言或用詞習慣等事項為判斷。
    本件被告當眾以「告訴人很會說謊、謊話連篇一大堆、胡說
    八道」等言詞，向在場共見共聞之不特定人對告訴人之信用
    加予以負面評價，已達貶損告訴人人格之程度，依一般社會
    通念，自屬侮辱之言語無疑。再所謂「公然」，係指不特定
    多數人得以共見共聞之狀態，不以實際上果已共見共聞為必
    要，但必在事實上有不特定人或多數人得以共見或共聞之狀
    況。又此多數人固指人數眾多，非經相當時間分辨，難以計
    數者而言，惟其人數之計算仍應視該罪之立法意旨及實際情
    形加以認定。本件被告於臺中市中興醫院復健室此不特定人
    得以自由進出之場所，對告訴人為前述貶抑人格、信用之語
    ，顯已達於公然之狀態，是核被告所為，係犯刑法第309 條
    第1 項之公然侮辱罪。被告先後以「她很會說謊喔，你要注
    意喔，她很會說謊喔」、「連一聲道歉都沒有……謊話連篇
    一大堆，胡說八道」等語侮辱告訴人，所為係於密切接近之
    時地實施，且係侵害法益同一，其獨立性極為薄弱，依一般
    社會健全觀念，在時間差距上，難以強行分開，在主觀上顯
    係基於單一犯意，應僅論以接續犯之包括一罪。從而，原審
    依刑法第309 條第1 項，第42條第3 項，刑法施行法第1 條
    之1 第1 項、第2 項前段，判處被告罰金新台幣3 千元，並
    諭知易服勞役之折算標準，其認事用法及量刑均無不當，被
    告上訴意旨猶執陳詞否認犯罪，顯無理由，其上訴應予駁回
    。
據上論斷，應依刑事訴訟法第455 條之1 第1 項、第3 項、第36
8 條，判決如主文。
本案經檢察官甲○○到庭執行職務
中    華    民    國    99    年    11    月     3    日
                  刑事第九庭    審判長法  官  林靜芬
                                      法  官  楊文廣
                                      法  官  劉敏芳
以上正本證明與原本無異。
不得上訴。
                                      書記官  陳錫威
中    華    民    國    99    年    11    月      3    日

司法院資訊處製作；財團法人民間司法改革基金會備份。
